【裁判字號】    90,上易,1012
【裁判日期】    900815
【裁判案由】    侵占
【裁判全文】
臺灣高等法院臺南分院刑事判決              九十年度上易字第一一二號    Ｇ
      上  訴  人
      即  被  告  乙  ○  ○
      選任辯護人  翁  瑞  昌  律師
右上訴人因侵占案件，不服臺灣臺南地方法院九十年度自字第九二號中華民國九十年
五月二十九日第一審判決，提起上訴，本院判決如左：
      主      文
原判決關於侵占罪部分撤銷。
乙○○連續意圖為自己不法之所有，而侵占對於業務上所持有之物，處有期徒刑陸月
，如易科罰金以參佰元折算壹日。
      事      實
一、乙○○自民國（下同）八十四年間起即從事土地及金錢借貸之仲介工作，為從事
    仲介業務之人。嗣乙○○於八十七年十二月九日居間介紹甲○○借款新台幣（以
    下同）二百萬元予謝素心，雙方約定由乙○○向謝素心收取月息二分五厘，並將
    月息二分轉交甲○○，另五厘則屬乙○○之仲介費。詎乙○○竟基於意圖為自己
    不法之所有之概括犯意，連續於八十九年三月十五日及四月十一日，將謝素心所
    交付擬清償甲○○之借款本金六萬元及十萬元，合計十六萬元予以侵占入己，嗣
    經甲○○發覺始知上情。
二、案經甲○○提起自訴。
      理      由
一、訊據上訴人即被告乙○○矢口否認有侵占之犯行，辯稱：被告是向金主借錢，再
    將借得之款轉借予謝素心，故被告與自訴人間有債權債務關係存在，由被告簽發
    支票或本票交予自訴人，以為憑證，茍被告只是仲介借款，自毋庸簽發支票或本
    票交自訴人，因此，謝素心縱或清償本金十萬元、六萬元，亦是向被告清償，並
    非託被告轉交予自訴人，是被告縱未將上開款項交予自訴人，亦只是債務履行上
    之問題，非涉嫌侵占云云。
二、經查：
（一）被告乙○○於原審審理時供稱：「（謝素心欠的利息）有四、五個月未付，我
      幫她付，在八十九年四月我查封謝素心的房子後，我才告訴她錢不是我借她的
      ，是自訴人借她的」，「（謝素心的錢十六萬元）因當時我經濟狀況不好，我
      先拿去用，我沒有告訴自訴人鄭鐘淇，；；；嗣後我帶證人謝素心去找自訴人
      ，當天我才告訴自訴人謝素心有還十六萬元本金的事，自訴人要我開金額計十
      六萬四千元的支票二張給他」等語（見原審卷第六十一頁）。而自訴人亦於原
      審指稱：「我們金錢往來有七年多，被告介紹債務人向我借錢，從中抽成五％
      ，被告介紹他人來借錢，剛開始我沒有要他簽本票，之後有要他簽，被告沒有
      向我借過錢」云云（見原審卷第六十二頁）。再證人謝素心於原審亦證稱：「
     （問：是否曾向自訴人鄭鐘淇借二百萬元？）是，我透過被告乙○○借的，我
      知道錢不是被告乙○○的，：：：」，「我有請被告乙○○寫壹張委託書，內
      容是鄭鐘淇同意委託乙○○收這筆錢（即本金十六萬元），後來被告乙○○有
      無將錢交給鄭鐘淇，我不知道。：：七月份我和鄭鐘淇碰面，他有向我求證我
      是否有還本金，我說有，他不知道我有還本金，他有找乙○○追討，乙○○有
      開本票給鄭鐘淇」等語（見原審卷第七十頁第七十一頁）。由上所述，足徵被
      告係居間介紹甲○○借款二百萬元予謝素心，並非被告先向金主借錢，再將借
      得之款轉借予謝素心，應堪認定。從而，謝素心交給被告之本金十六萬元係委
      託被告轉交還給自訴人鄭鐘淇，被告竟未予交還，復未事先告知自訴人，其有
      侵占之意圖甚明。是其於本院審理中辯稱並無侵占之意圖，無非卸責之詞，不
      足採信。
（二）次查被告辯稱：其是從事土地買賣仲介，並非代書，被告固曾代謝素心向他人
      借款，唯絕非被告反覆從事之工作，應非被告之業務云云。惟查，被告自八十
      四年三月起至八十八年十二月止，居間介紹甲○○借款給借款人部分，即有二
      十四人之多，此有被告提出之明細表附原審卷可稽（原審卷第四十三頁至第四
      十五頁），顯見，被告除仲介土地買賣外，就是從事金錢借貸之仲介工作，洵
      堪認定，被告辯稱其非從事金錢借貸之仲介業務之人，亦屬推卸刑責之詞，不
      足採信。此外，復有被告所簽具代收謝素心返還前向鄭鐘淇之借款本金及利息
      之收據一紙附卷可稽，本件事證明確，被告犯行洵堪認定。
三、查被告擔任仲介金錢借貸之工作，從中賺取仲介費，為從事業務之人。是核被告
    所為，係犯刑法第三百三十六條第二項之業務侵占罪。被告先後二次侵占犯行，
    時間緊接，犯罪構成要件相同，顯係基於概括之犯意反覆為之，應依連續犯之規
    定論以一罪，惟其情節尚屬輕微，故不加重其刑。
四、原審予以被告論罪科刑，固非無見，惟查，被告除犯本罪外，另涉犯詐欺罪，經
    本院於九十年六月十三日（九十年度上更一字第三五號）判處有期徒刑壹年陸月
    ，有該判決書正本一份，附卷可按。原審審理本案時未及審酌，竟予以緩刑之宣
    告，自有未洽。被告上訴否認犯罪，雖無足取，惟原判決既有上開可議之處，自
    無可維持，應予撤銷改判。爰審酌被告之犯罪動機、目的、手段，業與自訴人達
    成民事和解，並已返還所侵占之十六萬元款項暨犯罪後之態度等一切情狀，予以
    量處有期徒刑陸月，並依中華民國九十年一月四日修正，同年月十日經總統公布
    施行之刑法第四十一條規定：「犯最重本刑為五年以下有期徒刑以下之刑之罪，
    而受六月以下有期徒刑或拘役之宣告，因身體、教育、職業、或家庭之關係或其
    他正當事由，執行顯有困難者，得以一元以上三元以下折算一日，易科罰金。但
    確因不執行所宣告之刑，難收矯正之效，或難以維持法秩序者，不在此限。」及
    罰金罰鍰提高標準條例第二條前段之規定，諭知易科罰金之折算標準，以示懲儆
    。
據上論結，應依刑事訴訟法第三百六十九條第一項前段、第三百六十四條、第三百四
十三條、第二百九十九條第一項前段，刑法第五十六條、第三百三十六條第二項、修
正後刑法第四十一條第一項、罰金罰鍰提高標準條例第一條前段、第二條，判決如主
文。
中    華    民    國      九十      年      八      月        十五      日
                                  臺灣高等法院臺南分院刑事第四庭
                                      審判長法官  陳    義    仲
                                            法官  蔡    崇    義
                                            法官  徐    財    福
右正本證明與原本無異。
不得上訴。
                                      法院書記官  王    全    龍
中    華    民    國      九十      年      八      月       十六       日
附錄本案論罪科刑法條全文：
刑法第三百三十六條第二項：對於業務上所持有之物，犯前條第一項之罪者，處六月
                          以上五年以下有期徒刑，得併科三千元以下罰金。


司法院資訊處製作；財團法人民間司法改革基金會備份。
